【裁判字號】    97,易,299
【裁判日期】    980922
【裁判案由】    詐欺
【裁判全文】
臺灣桃園地方法院刑事判決               97年度易字第299號
公  訴  人  臺灣桃園地方法院檢察署檢察官
被      告  丙○○原名張慶生.
                    1號
上列被告因詐欺案件，經檢察官提起公訴（96年度偵字第29098
號），本院判決如下︰
    主  文
丙○○無罪。
    事  實 及理由
一、公訴意旨略以：被告丙○○為潤昶建設實業股份有限公司（
    下稱潤昶公司）之實際負責人，意圖為自己不法之所有，於
    民國88年4 月19日，佯稱將把潤昶公司坐落於桃園縣楊梅鎮
    ○○段413 ─7 地號等土地上「領袖山莊」建案之水土保持
    、水電、空調、建築裝潢等工程交由乙○○（原名沈偉達）
    施作，並以潤昶公司名義與乙○○簽立「領袖山莊」建物工
    程承攬合約，並要求乙○○支付工程履約保證金新臺幣（下
    同）1,000 萬元，致乙○○陷於錯誤，先後於同年4 月20日
    、7 月6 日，以支票交付該1,000 萬元之履約保證金予丙○○，詎丙○○竟另於同年8 月31日，將相同工程交由玉峻營
    造股份有限公司（下稱玉峻公司）承攬施作，並將上開履約
    保證金花費殆盡，僅返還50萬元，乙○○始知受騙。因認被
    告丙○○涉犯刑法第339 條第1 項之詐欺取財罪嫌云云。
二、按犯罪事實應依證據認定之，無證據不得認定犯罪事實。又
    不能證明被告犯罪者，應諭知無罪之判決，刑事訴訟法第15
    4 條第2 項、第301 條第1 項分別定有明文。又事實之認定
    ，應憑證據，如未能發現相當證據，或證據不足以證明，自
    不能以推測或擬制之方法，為裁判基礎（最高法院40年臺上
    字第86號判例意旨參照）；再告訴人之告訴，本以使被告受
    刑事訴追為目的，故其陳述是否與事實相符，自應調查其他
    證據，以資審認，苟其所為攻擊之詞，尚有瑕疵，則在此瑕
    疵未予究明以前，即不能遽採為斷罪之基礎（最高法院69年
    臺上字第1531號判例參照）；再認定不利於被告之事實，須
    依積極證據，苟積極證據不足為不利於被告事實之認定時，
    即應為有利於被告之認定，更不必有何有利之證據（最高法
    院30年上字第816 號判例）。次按刑法第339 條第1 項詐欺
    罪之成立，須行為人主觀上出自為自己或第三人不法所有之
    意圖，及客觀上施用詐術使人將本人或第三人之物交付為其
    構成要件。而所謂以詐術使人交付財物，必須被詐欺人因其
    詐術而陷於錯誤，若其所用方法，不能認為詐術，亦不致使
    人陷於錯誤即與該罪之要件有間。另按刑法第339 條第1 項
    詐欺罪之成立，須行為人主觀上出自為自己或第三人不法所
    有之意圖，及客觀上施用詐術使人將本人或第三人之物交付
    為其構成要件。而所謂以詐術使人交付財物，必須被詐欺人
    因其詐術而陷於錯誤，若其所用方法，不能認為詐術，亦不
    致使人陷於錯誤，即與該罪之要件有間，最高法院46年臺上
    字第260 號判例亦有明揭，是民事債務當事人之間，若有未
    依債務本旨履行給付之情形，在一般社會經驗而言，其原因
    非一；或係因不可歸責之事由無法給付，或係因合法得對抗
    他造主張抗辯而拒絕給付，甚至債之關係成立後，始行惡意
    遲延給付，皆有可能，非必自始即出於無意給付之詐欺犯罪
    ，是於民事債務當事人間未依債務本旨履行給付之情形，若
    非出於自始無意給付之詐欺行徑時，自不該當刑法第339 條
    第1 項詐欺罪之構成要件。經核本件公訴意旨認被告丙○○
    涉犯前揭罪嫌，無非係以告訴人乙○○之證述、被告丙○○
    與告訴人乙○○之工程合約書、被告丙○○與玉峻公司之工
    程合約書、支票影本等件，為其主要論據。
三、訊據被告丙○○堅詞否認有何詐欺犯行，辯稱：當初在林肯
    大郡事件發生之前，我們就已經花了3,000 多萬在「領袖山
    莊」建案上，但在林肯大郡發生之後，有關水土保持的法令
    變得嚴苛，後來經過努力，都符合水土保持的要求，也拿到
    建照，但是時間已經延宕很久，起碼1 年半，過程中有些股
    東退出，所以潤昶公司資金不足，才會透過丁○○○的介紹
    找來乙○○，我於88年4 月19日與告訴人乙○○簽約，約定
    之履約保證金1, 000萬元實際上是資金的融通，請乙○○提
    供資金給我們周轉。我在88年4 月20日領第一筆500 萬元時
    ，就已經告訴乙○○這些錢要付給建築師、地主等人，付款
    憑證我也有傳真給乙○○，錢不是入我自己的口袋。簽約後
    一直沒有通知乙○○開工，是因為預售屋銷售狀況不好，後
    來推出之後銷售狀況不好，只銷售出1 戶。與乙○○簽約之
    後，曾找地主戊○○商量是否能夠配合辦理土地融資，這塊
    地也是多人共有，經過他們股東開會後，也願意配合，但戊○○是縣議員，在競選期間曾拿這塊地向中華商銀貸款1,00
    0 萬，但繳息不正常，後來要拿這塊地再向中華商銀貸款，
    就被拒絕。後來我們找玉山銀行，玉山銀行叫我們先將雜項
    建照，也就是水土保持、水溝排放與基礎結構的部分先做好
    ，但這部分的工程款至少要4,000 萬，我們也沒錢。如果房
    屋銷售狀況好，達到6 、7 成，就可以向銀行申請建築融資
    。後來乙○○也沒有信心繼續做，在88年7 月間，我就和乙○○提過要由玉峻公司接手，由玉峻公司幫我還保證金，之
    後玉峻公司的甲○就與乙○○聯絡，我也將玉峻公司的地址
    告訴乙○○，我是先經過乙○○的同意才與玉峻公司簽約，
    乙○○也去過玉峻公司，和玉峻公司的財務甲○碰過面，如
    果是假的，一下就戳破了等語。經查：
（一）被告即潤昶公司實際負責人丙○○前於88年4 月19日，將
      潤昶公司坐落於桃園縣楊梅鎮○○段413-7 地號等土地上
      「領袖山莊」建案之興建工程交由乙○○（原名沈偉達）
      施作，並以潤昶公司名義與乙○○簽立「領袖山莊」建物
      工程承攬合約，合約內容明訂乙○○需支付工程履約保證
      金1,000 萬元。合約簽定後，乙○○亦旋即交付票載發票
      日為88年4 月20日、票面金額500 萬元之支票1 張及票載
      發票日為88年7 月6 日、票面金額各為100 萬元之支票共
      5 張與被告丙○○。又被告丙○○與告訴人乙○○並議定
      上開工程應於簽約後1 個月左右開工興建，惟嗣未如期動
      工，此有潤昶公司與乙○○簽訂之工程合約書、支票影本
      在卷可稽，並據被告丙○○及證人乙○○陳述屬實。又被
      告丙○○嗣於88年8 月31日，將上開「領袖山莊」之工程
      另交由玉峻公司承攬施作，此亦有潤昶公司與玉峻公司簽
      訂之工程合約書1 份附卷可憑。而被告丙○○向告訴人乙○○收取之履約保證金1,000 萬元，嗣僅由玉峻公司代為
      償還50萬元，「領袖山莊」工程之地主戊○○亦代為償還
      部分款項，告訴人乙○○共計收回約10 0萬元現金一情，
      亦據被告丙○○與證人即告訴人乙○○於檢察官訊問時及
      本院審理中陳述明確。是本件爭點厥為，被告丙○○與證
      人乙○○簽訂「領袖山莊」之始，是否自始即無將該工程
      交由乙○○施作之意，而僅為詐得證人乙○○所交付之履
      約保證金1,000 萬元？
（二）經查，告訴人乙○○雖稱被告丙○○未經其同意，即另行
      將「領袖山莊」工程交由玉峻公司承攬，顯然自始未有將
      上開工程確實交由乙○○施作之意，是被告丙○○與告訴
      人乙○○簽訂「領袖山莊」工程合約，其目的顯然僅在詐
      騙乙○○之履約保證金1,000 萬元云云。惟查：
   1、證人乙○○於檢察官訊問時證稱：「88年7 月我知道被告
      支票跳票了，發生財務危機，我是同意支票要是退給我，
      合約即失效，... 知道後被告說會解決還我錢，玉峻的財
      務經理甲○有出面跟我說會處理，但一直沒處理，後來玉
      峻開88年底或90年初的50萬元支票給我，50萬元有兌現。
      」等語；於本院審理中證稱：「（檢察官問：本來講好簽
      約之後多久要開工？）1 個月左右，但那涉及銷售。（檢
      察官問：簽約之後有如期開工嗎？）沒有。（檢察官問：
      你發現沒有如期開工如何處理？）我從簽約之後就一起在
      等開工的通知，其間我問丁○○○，丁○○○都說沒事，
      在準備中，一直到大概6 、7 月，我們去查潤昶公司就發
      現他們跳票了，我那時才質疑丁○○○，但這時我認為既
      然已經跳票了，如果潤昶公司沒有對策，就要終止，所以
      我也就不再等待，那時就馬上處理，去找被告談，就有這
      件換票的事。（檢察官問：因為沒有開工，你去找被告談
      的時候，被告是怎麼跟你說他們公司跳票了，這個工程還
      能不能繼續下去？）他們是希望我繼續支持，如果我不支
      持的話，他們會想辦法把錢還給我，希望如果有其他人要
      做這個案子的話，我不要阻擋。（檢察官問：你有問被告
      公司跳票了，這個案子要怎麼進行下去？）有，他說再想
      辦法。（檢察官問：你有再追問被告他有什麼辦法可想嗎
      ？）他說他要想辦法籌錢，讓這個工程繼續下去，另外跟
      我說，如果我不想作的話，他會找別人進來做，他希望我
      不要阻擋。（檢察官問：你剛剛提到被告希望你繼續支持
      ，是希望你繼續做這個工程，還是希望你給他資金的挹注
      ？）都有，他都提出來跟我討論。我那時跟他說都可以，
      但要按照當初的約定，走不下去，先把錢還回來，我們再
      開始重新談，我們談的各種可能都有，所以才會有換票，
      我願意給他機會，換回來再重新談。（檢察官問：所以你
      的意思是，當時你沒有明確的告訴被告到底還要不要作這
      個工程，你只是告訴他保證金先還你，日後再談其他的事
      情？）對。」、「（檢察官問：你說被告換票給你，結果
      換給你的票有跳票嗎？）跳票。（檢察官問：跳票之後，
      你有再去找被告嗎？）有。（檢察官問：被告怎麼跟你說
      ？）那時被告跟我說有一家玉峻廠商要支持他，問我可不
      可以讓玉峻廠商處理，這時已經是88年底了，他問我願不
      願意，我說錢先還我，錢還我之後，要不要詢問我作工程
      就是他的權利，因此就有玉峻的王先生聯絡我，談了2 、
      3 次，說要給我多少錢，我現在忘記了，後來第一筆50萬
      我有拿到，後來玉峻跟被告都很難找到。（檢察官問：當
      時被告跟你說有一家玉峻的公司要支持他，這個你有追問
      到底被告是跟玉峻簽約了嗎，還是只是在洽談合約的過程
      ？）那時沒有，而且後來只剩電話聯絡了。（檢察官問：
      你說玉峻的王先生有聯絡你，王先生在電話裡是拜託你讓
      被告跟他們簽約，還是告訴你被告已經跟玉峻簽約了？）
      都沒有提到，他只說他要先還我錢。我是事後才知道原來
      他們之前就已經簽約了。」、「（審判長問：你剛剛提到
      換票後又跳票，你是跳票後就找被告？）對。（審判長問
      ：換了票，跳票後找被告，談什麼？）那時我也急，我先
      談還保證金。（審判長問：這時被告就說有一家廠商願意
      接嗎？）他在中間的時候有提出來。（審判長問：你剛剛
      說是88年底被告跟你說的，可是按照你換票之後，所拿被
      告支票到期分別是在88年10月25日、10月31日，代表你在
      88 年11 月初的時候就知道跳票，你就去找被告，被告當
      時就告訴你有一家玉峻願意出來接手處理？）是。（審判
      長問：為何玉峻要還你錢？）我也不曉得，我到今天還不
      曉得。（審判長問：是否玉峻希望幫被告把保證金還給你
      ，以便你與被告解約，他們可以順利與被告合作？）我一
      直認為如此。（審判長問：玉峻的甲○與你聯絡之後，你
      沒有問他？）被告已經跟我說玉峻的甲○會跟我聯絡。（
      審判長問：被告跟你玉峻的甲○會跟你聯絡，是要聯絡什
      麼事？）就是分批處理保證金的事。（審判長問：等於被
      告是跟你說玉峻會幫被告還你的保證金？）是。（審判長
      問：後來玉峻的甲○也果然在電話中跟你聯絡提到要還你
      錢的事？）是。（審判長問：玉峻是要分期把被告欠你的
      保證金全額還清嗎？）也沒有，他說要先處理一部份，比
      如說他先答應給我150 萬，其中50萬年底可以給我。（審
      判長問：後續的如何處理？）先期先處理完再說。（審判
      長問：你是否還記得，他要先給你多少錢？）差不多150
      萬上下，但是那個50萬是確實的，我也有拿到。」、「（
      審判長問：被告跟你換票是換幾個月的票？）3 個月的票
      。（
      審判長問：所以是7 月的票？）對，但他跳票是6 月跳票
      。（審判長問：剛剛被告說換票的時候他就有說玉峻要接
      手會幫他還這1,000 萬元的保證金？）他一跳票就有說這
      個方案，7 月份的時候就跟我說玉峻要接手，可不可以，
      我的回答是當然可以，把我的錢還我就可以。（審判長問
      ：對被告所述有何意見？）認知有落差。差不多7 、8 月
      我有去看玉峻，我到玉峻公司的時候什麼人都沒看到。（
      審判長問：你7 、8 月到玉峻幹嘛？）被告跟我說的方案
      ，要解決問題。」、「（審判長問：你去【玉峻公司】是
      自己去還是跟丙○○一起去？）我印象中，丙○○好像遲
      到，我11點到玉峻營造股份有限公司，我自己進去，他們
      沒有趕我，但是也沒有招呼我。（審判長問：你到公司時
      ，總是要向櫃臺或警衛說明身分，以及要找的人？）有，
      我跟公司的人說我要找甲○，甲○就出來跟我說幾句話，
      之後他就繼續忙他的，我就離開公司。（審判長問：甲○
      向你說什麼？）因為我知道玉峻營造股份有限公司是透過
      丙○○，所以我想瞭解玉峻營造股份有限公司是否知道我
      這個人，因為我知道玉峻營造股份有限公司是丙○○跟我
      講，玉峻營造股份有限公司會處理這個事情，所以我那天
      去的時候，我跟甲○講說我就是乙○○，丙○○說你們玉
      峻營造股份有限公司會來處理這件事情，甲○說他知道我
      ，他說這件事情，他現在很忙，先不要談，請我先坐一下
      ，所以我坐了大概5 分鐘左右，我看他真的在忙，我就過
      去打聲招呼說我要先走了，他說下次等他有空一點在碰面
      。（審判長問：他所謂的再碰面是指要談什麼事？）就是
      有關『領袖山莊』的事情，丙○○跟我說玉峻營造股份有
      限公司會來處理這件事。（審判長問：也是就由玉峻營造
      股份有限公司接手，幫丙○○還你履約保證金？）是的。
      （審判長問：你去玉峻營造股份有限公司的那天等了5 分
      鐘就離開，是因為你覺得甲○沒有誠意要跟你談，只是在
      敷衍你，你自覺沒趣，還是因為你那天主要的目的只不過
      在確認玉峻營造股份有限公司是否知道你這個人，以及是
      否要出面幫丙○○處理『領袖山莊』的事，而因為甲○的
      態度，讓你心中的2 個疑慮獲得澄清，再加上你看甲○真
      的在忙，這事情不急於一時，所以你就先行告退，等待來
      日再談這件事情？）後者的情況，我只是要確認，而當天
      亦獲得確認。（審判長問：當天有無和甲○互留電話？）
      是不是那天我不曉得，但是我有辦法聯絡到甲○，他也有
      辦法聯絡到我。（審判長問：後來就是你說講的甲○有跟
      你聯絡，拿50萬給你？）是的。」、「（審判長問：你知
      道潤昶建設實業股份有限公司跳票，你有去問丁○○○，
      丁○○○有無告訴你公司以經不行了，不要做了趕快把錢
      拿回來？）沒有，他反而講說這個工地要趕快開工，才會
      有錢進來，公司的問題才可以解決，錯都是被告的錯，工
      地還是要開工。但是他的說法有一個錯誤，『領袖山莊』
      的工地是山坡地，必須要先繳一筆水土保持保證金才可以
      開工，但當時已經沒錢了，怎麼還有錢可以去繳保證金，
      保證金大概200 多萬，所以當然不可能開工。（審判長問
      ：所以必須要找其他資金投入，才有辦法施工？）我只是
      施工單位，不管這些事情，但是如果不開工的話，連向銀
      行貸款的機會都沒有，開工的話，可能有百分之50的機會
      貸到，不見得一定貸得到，這個案子後來玉峻營造股份有
      限公司有開工，但還是沒有貸到。（審判長問：有關向銀
      行辦理建築融資的條件，你是否瞭解？）當時不知道，但
      是現在知道。第一個要信用無瑕疵，第二個要賣掉，辦得
      時候要提出銷售合約。（審判長問：剛剛丁○○○說還沒
      賣出之前，就有中國商銀，同意貸款8,000 萬？）一個案
      子一定要有條件，比如一個案子他的總金額是4 億，已經
      銷售了2 億，銀行以2 億為基礎貸款8,000 萬，而且是按
      照施工進度給。（審判長問：即便在還沒推出之前，將貸
      款的企劃案送給銀行，銀行經過初步評估的結果，認為可
      貸一定之金額，但如果正式推出之後，銷售率未達銀行要
      求的標準，銀行是否也不會准貸？）對。（審判長問：有
      關玉峻營造股份有限公司已經開工了，但沒有辦法得到建
      築融資，你是否知道原因？）當時不知道原因，後來知道
      ，第一個原因是地主戊○○信用有瑕疵，第二個是銷售不
      佳，第三個是因為山坡地，在行庫眼中，是屬於高風險的
      案子。（審判長問：前2 個原因你是如何得知的？）戊○○告訴我的。（審判長問：『領袖山莊』的建案原本打算
      蓋幾戶？）全部23戶獨棟透天別墅，戊○○跟我說只賣了
      1 戶，但是戊○○跟丁○○○的講法一樣，說10幾個人要
      來買，但實際簽約的只有1 戶。（審判長問：你是否知道
      玉峻營造股份有限公司何時進場施工？）我只知道玉峻營
      造股份有限公司有去建管單位申請開工，且就我所知，他
      們並沒有真正進場施工，但後來是否有真的進場施工，要
      問被告。」等語甚詳。
   2、揆諸上開證人乙○○所證，其與被告丙○○簽訂「領袖山
      莊」工程合約後，被告丙○○之「領袖山莊」建案即因預
      售屋僅售出1 戶，銷售狀況不佳，致無從提出符合金融機
      構准貸標準之銷售證明以貸得建築融資，亦欠缺售屋之資
      金挹注而無從繼續工程之興建，致潤昶公司資金無以為繼
      ，而無法順利開工。又證人乙○○前開所證，復均與被告
      丙○○所辯該「領袖山莊」建案於簽訂上開工程合約後，
      係因預收屋銷售狀況不如預期，欠缺資金而無從繼續房屋
      之興建，致未能取得建築融資，又地主戊○○之該筆土地
      因前次貸款之繳息不正常，亦未能以土地貸得款項，斯時
      潤昶公司已財務困窘，而無資金開工施作「領袖山莊」工
      程之原因相符。是堪認被告丙○○與證人乙○○簽約後未
      能如期通知乙○○開工施作「領袖山莊」工程，係因事前
      未曾預料之預售屋銷售狀況拖累所致，而非被告丙○○自
      始即無施作「領袖山莊」工程之意。再者，證人乙○○於
      88年6 、7 月間察覺潤昶公司有跳票情事之際，旋即與被
      告丙○○洽談換票事宜，而被告丙○○仍向證人乙○○表
      示希望由乙○○繼續以施作工程或提供資金挹注之方式支
      持該建案，惟若乙○○不願支持，丙○○始將另行設法籌
      錢使工地得以繼續進行，且將另覓他人接手工程之進行，
      惟盼乙○○勿出面阻擋。是堪認被告於「領袖山莊」預售
      屋銷售狀況極差，致潤昶公司無資金可繼續興建該建案之
      際，仍以希望證人乙○○繼續支持該建案之進行為首要選
      項，惟倘證人乙○○不願繼續支持，被告丙○○亦提出由
      其另覓他人接手興建「領袖山莊」工程，再藉該他人之資
      金以償還證人乙○○履約保證金之方式，以保障證人乙○○之權利，是被告丙○○顯係始終希望由證人乙○○繼續
      完成「領袖山莊」工程，而難認有何自始即不欲將「領袖
      山莊」之工程交由證人乙○○施作之情。再查，證人乙○○於被告丙○○告知上開選擇後，仍執意要求被告丙○○
      返還履約保證金，並同意保證金返還後，原訂工程合約即
      失效，嗣後被告丙○○是否欲與證人乙○○再次洽談本案
      工程之合作，則聽任被告丙○○之自由。於此情形下，證
      人乙○○顯已不欲在其履約保證金未取回之前繼續進行「
      領袖山莊」工程之施作，惟斯時潤昶公司已無資金，顯無
      能力償還證人乙○○之履約保證金1,000 萬元，而若「領
      袖山莊」未能開工，則更無向金融機構貸得款項以抒解潤
      昶公司財務困境之可能，而此情亦為證人乙○○所知悉。
      被告丙○○為求現金周轉並償還證人乙○○之履約保證金
      ，其顯無可能任憑「領袖山莊」工程無限期延宕，是被告
      丙○○與玉峻公司另行簽定工程合約，由玉峻公司承攬本
      件「領袖山莊」工程之施作，其目的顯在希望由玉峻公司
      代被告丙○○先行償還告訴人乙○○之履約保證金，以使
      被告丙○○與告訴人乙○○得順利解約，且俾利「領袖山
      莊」之工程繼續進行，求兩全其美之效。而被告丙○○此
      舉，顯與其前向告訴人乙○○所稱，倘乙○○不願繼續支
      持「領袖山莊」工程，則丙○○將另尋他人承接施作一情
      並無二致，況證人乙○○亦於本院審理中證稱：「（審判
      長問：剛剛被告說換票的時候他就有說玉峻要接手會幫他
      還這1,000 萬元的保證金？）他一跳票就有說這個方案，
      7 月份的時候就跟我說玉峻要接手，可不可以，我的回答
      是當然可以，把我的錢還我就可以。」等語甚明，且證人
      乙○○復曾親向玉峻公司之財務經理甲○確認此情無訛，
      而玉峻公司嗣亦為被告丙○○償付證人乙○○50萬元屬實
      ，益徵證人乙○○對被告丙○○另覓玉峻公司接手「領袖
      山莊」工程，並為被告丙○○處理其與證人乙○○間履約
      保證金償還問題一節，顯係事前知悉並表示同意。是被告
      丙○○與玉峻公司就「領袖山莊」工程另訂合約，顯係在
      證人乙○○知情且同意知情況下，為償還乙○○之履約保
      證金並繼續完成「領袖山莊」工程所採行之對策，是殊無
      從僅以被告丙○○與告訴人乙○○就「領袖山莊」工程簽
      定工程合約後，復將相同工程交給玉峻公司承攬之事實，
      即驟認被告丙○○有何自始即無意將「領袖山莊」交由告
      訴人乙○○施作之情。
   3、至證人乙○○雖於本院審理中一度證稱：「我是88年底才
      知道被告與玉峻公司簽約。」、「檢察官問：你說被告換
      票給你，結果換給你的票有跳票嗎？）跳票。（檢察官問
      ：跳票之後，你有再去找被告嗎？）有。（檢察官問：被
      告怎麼跟你說？）那時被告跟我說有一家玉峻廠商要支持
      他，問我可不可以讓玉峻廠商處理，這時已經是88年底了
      。」、「（檢察官問：你如何知道被告已經與玉峻公司簽
      約了？）大概在91年的時候，我有找到被告，我叫被告處
      理，他那時給我一些資料，我才知道他與玉峻簽約。」、
      「（審判長問：你之前作證時，曾經提到說在88年7 或8
      月的時候，有去看玉峻營造股份有限公司，這是誰通知你
      去的？）我知道玉峻營造股份有限公司，我認知的時間錯
      誤，應該是88年的10月、11 月 ，不是我主動去的，就是
      丙○○通知的。」而證稱其係在被告丙○○與玉峻公司於
      88年8 月31日簽定工程合約後，始知悉被告丙○○將「領
      袖山莊」之工程另行交由玉峻公司施作云云。惟查，證人
      乙○○於本院審理中證稱：「（檢察官問：你發現沒有如
      期開工如何處理？）我從簽約之後就一起在等開工的通知
      ，其間我問丁○○○，丁○○○都說沒事，在準備中，一
      直到大概6 、7 月，我們去查潤昶公司就發現他們跳票了
      ，我那時才質疑丁○○○，但這時我認為既然已經跳票了
      ，如果潤昶公司沒有對策，就要終止，所以我也就不再等
      待，那時就馬上處理，去找被告談，就有這件換票的事。
      （檢察官問：因為沒有開工，你去找被告談的時候，被告
      是怎麼根你說他們公司跳票了，這個工程還能不能繼續下
      去？）他們是希望我繼續支持，如果我不支持的話，他們
      會想辦法把錢還給我，希望如果有其他人要做這個案子的
      話，我不要阻擋。」、「（審判長問：剛剛被告說換票的
      時候他就有說玉峻要接手會幫他還這1,000 萬元的保證金
      ？）他一跳票就有說這個方案，7 月份的時候就跟我說玉
      峻要接手，可不可以，我的回答是當然可以，把我的錢還
      我就可以。（審判長問：對被告所述有何意見？）認知有
      落差。差不多7 、8 月我有去看玉峻，我到玉峻公司的時
      候什麼人都沒看到。（審判長問：你7 、8 月到玉峻幹嘛
      ？）被告跟我說的方案，要解決問題。」等語，業如前述
      ，而稱被告丙○○於88年7 月份跳票後即已提出由玉峻公
      司接手本件「領袖山莊」工程之解決方案，且證人乙○○
      復曾於88年7 、8 月間即前往玉峻公司欲瞭解被告丙○○
      所稱之方案是否屬實。另證人乙○○又於本院審理中證稱
      ：「（審判長問：你從第一次與被告碰面談這個工程的事
      情到簽約，簽約是88年4 月19日，總共隔了多久？）談了
      2 個月，最少2 個月。（審判長問：為何需要那麼久？）
      中間有停頓，我先拒絕，談1 、2 個星期後，有停頓，後
      來我拒絕。（審判長問：從你決定接受，然後簽約，隔多
      久？）1 、2 個禮拜。（審判長問：從看現場、拿圖、估
      價，1 、2 個禮拜就好了？）不是，因為看現場、拿圖、
      估價在第一次的時候就已經先做了，所以第二次就比較快
      。（審判長問：從一切順利的情況下，如果中間沒有停頓
      ，從剛開始洽談到最後簽約要多久？）要1 個月。」等語
      明確，是「領袖山莊」工程合約自洽談之簽約，僅需約1
      個月即可談妥。另觀諸被告丙○○與玉峻公司就「領袖山
      莊」工程所簽定之工程合約，其簽約日期為88年8 月31日
      ，此有上開工程合約書1 份附卷可憑，是依通常情況而言
      ，被告丙○○應係在88年7 月底即與玉峻公司開始洽談「
      領袖山莊」之承攬工程，其時間點核與證人乙○○所證被
      告丙○○前於88年7 月間，即曾向乙○○表示「領袖山莊
      」欲交由玉峻公司施作一情相符。是堪認證人乙○○嗣後
      所稱其於88年底始知悉被告丙○○竟未得其同意，即於88
      年8 月31日與玉峻公司簽定「領袖山莊」工程合約一情，
      顯與事實不符，洵無足採。
（三）至告訴人乙○○雖另證稱其交付與被告丙○○之履約保證
      金1,000 萬元理論上即是保證用途，雖未限定使用條件，
      但實務上不應作為其他用途，而被告丙○○竟將該履約保
      證金用以支付地主戊○○之款項及公司其餘開銷，而花用
      殆盡，顯有詐騙告訴人之情云云。惟查：
   1、被告丙○○於本院審理中辯稱：「丁○○○是最直接參與
      的，因為乙○○也是她找來的，最初我們在做這個案子時
      ，丁○○○也有來看，我很坦白跟她說我們沒有錢。我與
      乙○○簽約時就已經跟他講清楚了，4 月20日領這500 萬
      元時，我就有跟他說這些錢要付給建築師、地主等人，付
      款的憑證我也有傳真給他，錢不是入我的口袋，本件工程
      蓋樣品屋也花了快1,000 萬元。這個合約是證人的公司擬
      出來的，『配合甲方的需求支付』，是指要配合我資金的
      需求，當時丁○○○有說7 月6 日的這5 張支票她可以去
      調現，所以我才將支票交給她。」等語，而供陳本案透過
      證人丁○○○之介紹邀集告訴人乙○○參與之原因，即係
      潤昶公司資金不足，需乙○○挹注資金以供工程周轉所致
      。而被告丙○○上開所辯，核與證人丁○○○於檢察官訊
      問時證稱：「（檢察官問：1,000 萬元之用途？）作保證
      金，因一開始『張』（指丙○○）說公司沒錢，而工程需
      用錢，後來500 萬元支票我拿去貼現換現金給『張』。」
      等語；於本院審理中證稱：「（審判長問：你是否為潤昶
      建設實業股份有限公司的股東？）對。（審判長問：除了
      是股東外，是否參與公司的事務？）我本來不認識丙○○
      ，透過他人的介紹，丙○○邀我投資這個工地，跟我講說
      他欠資金，希望我幫他還債，我有看的結果，覺得這的工
      地是可行的。我有投資資金給他，他答應把公司百分之16
      的股權移轉給我，後來有辦登記。（審判長問：你所謂的
      工地是否指『領袖山莊』的這個建案？）是的。（審判長
      問：你是本來想要單純投資『領袖山莊』這個建案之後才
      變成公司的股東？）是。（審判長問：你投資多少？）一
      開始是5 、60萬，後來陸陸續續拿了2 、3 百萬。（審判
      長問：你加入之後，『領袖山莊』這個建案有無繼續進行
      ？）有。建照還是我去辦的。（審判長問：有發包找營造
      商來承建嗎？）建照下來之後，被告有說他要去找承包商
      ，並且要拿保證金1,500 萬，但是他一直找不到，乙○○
      是我二哥的女婿，他剛好再做營造，所以我就去找乙○○
      來做。（審判長問：為何找的承包商要能提供1,500 萬的
      履約保證金？）我不曉得，工地都是他在處理，是被告沒
      錢才來找我。（審判長問：是公司的資金不足，要尋求資
      金，所以才要找一家能夠提供1,500 萬的履約保證金的承
      包商？）對。（審判長問：這麼說，丙○○要求承包商提
      供履約保證金，是要作為工地興建的資金週轉之用？）也
      可以這麼說，因為總是要先動工，才能向銀行辦理土地融
      資和建築融資。（審判長問：當時你們公司已經沒有資金
      了嗎？）公司本身沒有錢。（審判長問：地主有沒有出錢
      ？）沒有。只出土地。（審判長問：有關建案的資金，需
      要潤昶建設實業股份有限公司來籌措？）對。（審判長問
      ：為何不先拿土地辦抵押貸款？）地主不同意，因為人總
      是要先動工，有一個樣品屋，有推出，銀行才願意辦理土
      地融資、建築融資，地主也說工地還是亂七八糟的，他當
      然不同意。（審判長問：你去找乙○○時，如何跟他談？
      ）問他工地要不要作，跟他說要提出履約保證金1,500 萬
      ，他說沒有1,500 萬，只有1,000 萬，其中500 萬是現金
      ，500 萬是支票。（審判長問：你在找乙○○，有無跟他
      講清楚公司欠資金，所以他來承包的條件是必須提供1,50
      0 萬的履約保證金供公司週轉之用？）絕對有跟他講這樣
      ，所以他說沒有1,500 萬，只有1,000 萬。（審判長問：
      只有1,000 萬，當然不符合丙○○的需求，有無在跟丙○○溝通過？）有，丙○○也說夠，所以事隔一個多月後，
      當乙○○把這件案子都算好之後，就簽約發包給他，簽約
      當天他就開了一張500 萬的現金支票及交了5 張各1,000
      萬的3 個月期票。（審判長問：在談的過程中，就是由你
      在中間跟雙方洽談，還是有3 個人面對面一起談？）我除
      了在中間穿梭之外，也有在一起當面洽談，而且還包括我
      先生、我二哥的兒子也就是乙○○的舅子。（審判長問：
      大家在面對面談的時候，有無就履約保證金實質上是要作
      為公司資金週轉之用再講清楚？）當場沒有談這樣。（審
      判長問：你剛剛說去找乙○○問他是否要承包，你絕對有
      跟乙○○講說要提供1,500 萬的履約保證金，而這1,500
      萬的履約保證金是要作為公司週轉之用？）有。（審判長
      問：只是後來面對面談時，沒有再重複提起這部分的性質
      ？）是。（審判長問：工程發包，當初有無約定簽約後多
      久開工？）要看合約。（審判長問：這個建案有無正式推
      出？）有。（審判長問：是在跟乙○○簽約前或是之後才
      推出的？）簽約後才推出的，他有來參加開幕典禮。（審
      判長問：所以是因為簽約之後，由乙○○提供資金，所以
      有錢去蓋樣品屋，去做銷售的動作？）是，我們是自售。
      」等語，互核相符，是堪認被告所辯潤昶公司與告訴人乙○○簽訂「領袖山莊」工程合約之際，潤昶公司已資金困
      窘，故該工程合約之目的係在尋求乙○○履約保證金之資
      金挹注，以供潤昶公司工程周轉使用一節，已非子虛。再
      者，觀諸被告丙○○與告訴人乙○○所簽訂之工程合約書
      第24條：「保證責任：乙方（即告訴人乙○○）應提供工
      程履約保證金共計新臺幣1,000 萬元整。於正式簽定本合
      約時支付甲方（即潤昶公司）現金新臺幣500 萬元整，剩
      餘款項則『配合甲方須求支付之』。」之用語，堪認告訴
      人乙○○「履約保證金」之支付方式、時間，均係配合潤
      昶公司資金需求情形而定，益徵被告丙○○所辯該履約保
      證金實係供潤昶公司作為資金周轉、調度使用一節，堪信
      與事實相符。
   2、另查，證人乙○○雖於本院審理中證稱：「（審判長問：
      履約保證金你總共交了幾張支票？）6 張，一張500 萬，
      5 張100 萬。（審判長問：另外5 張是你的客票嗎？）有
      3 張100 萬是客票，2 張是自己的。（審判長問：為何履
      約保證金之支票，其中500 萬的支票，其票載發票日是88
      年4 月20日，另外5 張通通是88年7 月6 日，為何有2 個
      不同的期日？）4 月19日簽約之後，被告要求我履約保證
      金的支票開4 月20日，我手上的應收票是7 月6 號，所以
      我就把他拆成2 部分。（審判長問：你以前承包公家機關
      ，履約保證金怎麼付？）等同現金的票據，持票人可以去
      兌現，到時還履約保證金時，是還業主本身的支票，不是
      我本來交給他的那張票。（審判長問：業主兌現票款是做
      何用？）存到業主的帳戶裡面去。（審判長問：你4 月19
      日簽約，開了一張4 月20日到期的現金票，時間到了被告
      要不要去兌現？）要。（審判長問：你交給被告的支票都
      是劃線支票嗎？）是。（審判長問：是否代表時間到了，
      被告必須把支票存到銀行帳戶，透過銀行提出交換？）是
      。（審判長問：其他5 張面額100 萬的票是否也是一樣？
      ）是。（審判長問：你給他履約保證金的支票，當初的意
      思就是要他到期把支票兌現然後存到他的帳戶？）是。（
      審判長問：按照你們簽約的精神，被告兌現履約保證金的
      支票之後，能否將該筆款項作為工程或營業週轉之用？）
      按照精神我不會管他錢如何用，不會談到這些。（審判長
      問：【提示偵字第13415 號卷第10頁】你們合約第24條就
      保証責任部分載明履約保證金於正式簽約時，支付甲方現
      金500 萬，剩餘款則配合甲方需求支付之，依照這樣的規
      定，你們履約保證金如果只是單純作為契約履行責任之擔
      保，而不能作其他動用，怎麼會特別約定『剩餘款配合甲
      方需求支付』？）時程上的需求，所以7 月6 日是被告同
      意，我就沒有責任。（審判長問：7 月6 日是你要求的？
      ）是。（審判長問：如果是你要求的，為何要寫配合甲方
      的需求？）我不願意擔責任。（審判長問：這樣的話，就
      如同第一筆500 萬一樣，訂明給付的日期即可，為何要用
      上開字句，讓人看起來好像是要配合甲方的資金需求來支
      付？）我的需求是7 月6 日。文字上的表達可能不是符合
      我的本意。」云云。惟揆諸證人乙○○上開所證，倘工程
      合約內所定之「履約保證金」僅係單純作為契約履行責任
      之擔保，而不得作為其他用途，則該履約保證金之支付顯
      然與潤昶公司之資金需求情形無關，豈有於合約中特別約
      定該履約保證金之剩餘款需「配合甲方需求支付」之必要
      ？又證人乙○○固另證稱票期88年7 月6 日係其本身所要
      求，因其不願意負擔何時應給付履約保證金之責，惟果若
      如此，則雙方於合約中明訂告訴人乙○○給付履約保證金
      之日期，即可明確界定雙方權利義務，何需先以「配合甲
      方需求支付」此一模稜兩可之文字議定合約內容，嗣再多
      此一舉而由告訴人乙○○與被告丙○○另行口頭約定履約
      保證金給付日期之必要？況且，證人乙○○既證稱該履約
      保證金之支票兌現後，依其立場並不會干涉被告丙○○如
      何運用該筆資金，此亦與證人乙○○所稱履約保證金之性
      質即在擔保之用，而不應挪為他途之意義相異。綜上各情
      ，潤昶公司與證人乙○○所簽訂之工程合約內所定「履約
      保證金」，實係供被告丙○○之潤昶公司資金周轉使用一
      節，洵堪認定。是被告丙○○嗣將告訴人乙○○所支付之
      履約保證金用以支付潤昶公司工程支出、公司營運所需，
      此既與雙方議定該履約保證金之原意相符，被告丙○○自
      無任何假借履約保證金之名詐得該1,000 萬元以私供潤昶
      公司資金周轉使用之情，堪以認定。
四、綜上所述，公訴人所提出之證據尚無足證明被告丙○○有何
    詐欺犯行。此外，本院復查無其他積極證據足資證明被告丙○○確有公訴人所指上開犯行，此部分核屬不能證明被告犯
    罪。揆諸首揭法條、判例要旨及說明，應諭知被告丙○○無
    罪之判決，以昭審慎。
據上論斷，應依刑事訴訟法第301 條第1項，判決如主文。
本案經檢察官黃珮如到庭執行職務。
中    華    民    國    98    年     9    月    22    日
                  刑事第十一庭審判長法  官  蔡榮澤
                                    法  官  汪曉君
                                    法  官  林蕙芳
以上正本證明與原本無異。
如不服本判決應於收受判決後10日內向本院提出上訴書狀，並應
敘述具體理由。其未敘述上訴理由者，應於上訴期間屆滿後20日
內向本院補提理由書 (均須按他造當事人之人數附繕本)「 切勿
逕送上級法院」。
                                    書記官  莊凱男
中    華    民    國    98    年    10    月    1     日


司法院資訊處製作；財團法人民間司法改革基金會備份。
